臺灣高等法院花蓮分院刑事判決　　　　　　　　　　　九十一年度上訴字第二七號
　　上　訴　人　臺灣花蓮地方法院檢察署檢察官
　　被　　　告　乙○○
右上訴人因被告行使偽造文書等案件，不服臺灣花蓮地方法院八十九年度訴緝字第一
三號中華民國九十年十二月十四日第一審判決（起訴案號：臺灣花蓮地方法院檢察署
八十四年度偵字第三五九二號）提起上訴，本院判決如左：
    主  文
原判決撤銷。
乙○○連續意圖為自己不法之所有，而侵占對於業務上所持有之物，處有期徒刑捌月
；又連續行使偽造私文書，足以生損害於他人，處有期徒刑壹年，偽造如附表二應沒
收之物欄所示之署押貳拾伍枚，均沒收；應執行有期徒刑壹年陸月，偽造如附表二應
沒收之物欄所示之署押貳拾伍枚，均沒收。
    事  實
一、乙○○自民國七十四年十月一日起，在國泰人壽保險股份有限公司（下稱國泰人
    壽）之展業花蓮通訊處擔任營業專員，負責人身保險業務招攬，並為保險客戶提
    供收費服務、各種保險金給付申請及款項轉交、保單質押貸款之申請、利息之收
    取及保戶償還款項解繳公司等業務，為從事業務之人，竟基於意圖為自己不法所
    有之概括犯意，自八十三年十二月間起至八十四年二月間止，於向如附表一所示
    國泰人壽之保戶收取如該附表所示之保費及保單貸款利息後，連續將其因業務上
    所持有之如該附表一所示之保險費共新台幣（下同）二十二萬二千二百二十四元
    變易持有為不法所有之意思，悉數侵占入己，而未繳回國泰人壽，嗣因國泰人壽
    清查其所收取保戶之保費繳交狀況，而知上情。
二、乙○○另基於為自己不法所有之概括犯意，自八十二年五月十一日起至八十四年
    八月三十日止，連續多次於如附表二所示之時間，偽造如附表二所示之各該被害
    人之署押於保單貸款借據及保單紅利給付申請書上，並持偽造之借據及聲請書向
    國泰人壽行使，使國泰人壽不疑有他，而予以核撥如上述借款借據及紅利給付申
    請書所載之借款及紅利金額，之後又再承此偽造私文書之概括犯意，偽造如附表
    二所示之各該被害人名義領得借款及紅利之保險給付收據私文書，持向國泰人壽
    行使，使之誤信其已將如附表二所示之貸款金額及紅利給付金額悉數交給各保戶
    ，足以生損害於各該被害人及國泰人壽對於保戶以保單質押借款貸與之正確性，
    乙○○以前述方法共向國泰人壽詐得貸款六十二萬六千元及紅利五萬零五百九十
    八元。
三、案經國泰人壽訴由台灣花蓮地方法院檢察署檢察官偵查起訴。
    理  由
一、訊據被告乙○○矢口否認事實欄一之侵占犯行，辯稱：伊並未侵占所收受之保費
    ，有時伊尚未收到保費，然為了收費獎金，乃先幫保戶代墊保費云云，然查前述
    犯罪事實，業經告訴代理人謝文堂、林命遠、甲○○、陳文成於偵查及原審調查
    時先後到庭指訴綦詳，且告訴代理人陳文成在原審對於營業員收取保戶保費及貸
    款利息之流程更已詳加說明稱：「營業員於收受保費及貸款利息後，就會請繳費
    的保戶簽收一式二聯的送金單，一聯由保戶收執，一聯由業務員交公司銷帳，如
    果客戶可以提出保戶留存聯的送金單，但是公司沒有銷帳紀錄，則款項應係被侵
    占」等語（見原審卷第一二八頁），再參酌被告供稱伊幫保戶代墊保費時，保戶
    留存聯之送金單伊會自己留存，不會交給保戶，但如附表一所示之保戶張幸助、
    張滿妹、蔡宗翰、簡輝風、黃泰錦、曾德來、江玉環、蔡淑顏、盧益鎮、周賢智
    等人，於告訴人核帳時都能提出送金單及收據作為已繳款之證明，此有保戶留存
    聯之送金單十五張、收據二紙附卷可稽，且有多份保戶所出具之聲明書在卷可佐
    ，顯見上述保戶皆已繳交如該附表一所示之保費及貸款利息予被告，而被告卻未
    將之繳回公司，是其空言否認，要難採信，此部分事證明確，被告有如事實欄一
    之業務侵占犯行已堪認定。
二、再訊據被告對於事實欄二之行使偽造文書犯行部分，雖坦承有偽造部分保戶之保
    單貸款借據，然辯稱：有些借款係在伊離職後所辦理，並非伊所為，有些保戶是
    貸款出來繳保費或再私人借貸予伊云云，經查：(一)被告在原審初訊時業已坦承如
    附表二編號四所示楊成忠之貸款係其所偽造冒貸，如附表二編號二、三所示萬正
    義之二筆貸款是萬正義本人簽名後，其冒貸的，另附表二編號十四、十六、十七
    項（即起訴書附表一編號十八、二十一、二十四項）徐士峰、朱麗玲、陳美專之
    三筆貸款均係客戶本人簽名後，其再多貸了如附表二所示之金額等語（見原審卷
    第四十、四十二頁），核與被害人陳美專於偵查中（見偵查卷第九十七頁）及各
    告訴代理人於偵查及原審中所為指述大致相符，而且上開附表二編號二、三、十
    四、十六、十七項所示以被害人萬正義、徐士峰、朱麗玲、陳美專名義所為之借
    款借據及收據，確係上開被害人本人簽名，而附表二編號四之借據及收據，則非
    被害人楊成忠本人簽名之事實，業經比對卷附之上開借據、收據及各被害人之聲
    明書查證屬實，被告在原審初訊時所為之自白，經調查其他證據後，既均相符，
    自可採信，至其事後又翻異前供，應係卸責之詞，並不可採；(二)被告雖否認附表
    二其他編號所示被害人之借款借據、保單紅利申請書及收據為其所偽造，然經審
    核結果，此部分事實除已據被害人陳美專於偵查中及各告訴代理人於偵查及原審
    中指述詳盡，已如前述外，另附表二編號一、五、六、七、八、九、十、十一、
    十二、十三、十五及十八項所示以被害人曾子修、張海樹、萬全欽、吳菊枝、萬
    正忠、萬慧華、黃惠珠等人名義所為之借款借據、紅利給付申請書及收據上之筆
    跡，與上開各被害人在聲明書上所簽之筆跡並不相符，而該等與被害人本人筆跡
    不同之各該借款借據均經被告蓋章核認，向告訴人證實聲明人確為各保戶本人之
    事實，亦有各該借款借據、紅利給付申請書、收據及聲明書多份在卷可查，再參
    酌編號七、八項所示以被害人吳菊枝之名義所為之借款借據及收據簽名，與被告
    在原審當庭所書寫之「吳菊枝」筆跡極為近似，卻與吳菊枝本人簽名筆跡截然不
    同，此有原審九十年二月六日訊問筆錄所附被告簽名為據，顯見上開借據、申請
    書及收據絕非上述被害人本人之親筆簽名，被告在審查時竟予核認，其有偽造冒
    貸及冒名聲請紅利給付之行為甚明，是其空言否認，並無任何證據可佐，衡無足
    採，此部分事證亦屬明確，被告之前開犯行已足認定。
三、查被告為國泰人壽之保險營業專員，為從事業務之人，其將業務上所持有如附表
    一所示之保費及貸款利息共計二十二萬二千二百二十四元，變易持有為不法所有
    之意思悉數侵占入己之行為，係犯刑法第三百三十六條第二項之業務侵占罪。另
    被告偽造如附表二所示之各該被害人名義之保單貸款借據及壽險紅利給付申請書
    ，持向告訴人國泰人壽行使，使之陷於錯誤，以為確係為各該保戶之借款及紅利
    申請，而予以核撥如上述借款借據及紅利給付聲請書所載之借款及紅利金額，之
    後又再承此偽造私文書之概括犯意，偽造如附表二所示之各該被害人名義領得借
    款及紅利之保險給付收據私文書，持向告訴人行使，使之誤信被告已將如附表二
    所示之貸款金額及紅利給付金額悉數交予各保戶，其以此法共計向告訴人詐得六
    十七萬六千五百九十八元，所為乃係觸犯刑法第二百十六條、第二百十條之行使
    偽造私文書罪及同法第三百三十九條第一項之詐欺取財罪。被告在保單貸款借據
    、紅利給付申請書及收據上偽造簽名（即署押）之行為係偽造私文書之部分行為
    ，不另論罪，而其偽造私文書後復持以行使，則偽造之低度行為應為行使之高度
    行為所吸收，僅論以行使偽造私文書罪。再被告前後多次業務侵占、行使偽造私
    文書及詐欺取財之犯罪行為，各均時間緊接，且觸犯犯罪構成要件相同之罪名，
    顯係出於概括犯意反覆而為，均應分別論以連續犯並加重其刑。又被告所犯連續
    行使偽造私文書與連續詐欺取財二罪間，有方法結果之牽連犯關係，依刑法第五
    十五條規定，應從較重之連續行使偽造私文書一罪處斷。而被告所犯之連續業務
    侵占罪及連續行使偽造私文書罪二罪間，不但犯意各別，而且構成要件互異，應
    予分論併罰。至檢察官公訴意旨另以：被告基於意圖為自己不法所有之概括犯意
    ，(一)自八十三年十月起至八十四年二月二十八日止，連續向吳麗珠、陳榮、簡
    輝風各分別收取八千三百一十元、一萬七千元、五萬六千元之保單貸款清償款，
    向張幸助、張滿妹、蔡宗翰、張茂山分別收取九百八十八元、二千三百十九元、
    一百九十二元、一百七十一元、三千四百五十五元及六百三十二元之保單貸款利
    息，向張幸助、張茂山、萬正忠、盧益鎮、楊秋嬌分別收取八千五百四十一元、
    二千六百八十五元、五千六百八十八元、三萬五千五百五十八元、五千二百八十
    一元及一千九百七十五元之保費，以及向鄭明山收取一萬二千七百十九元之保單
    貸款利息後，將此業務上所持有之金錢，變易持有為不法所有之意思，悉數侵占
    入己；(二)自八十三年一月七日起至八十四年二月十日止，連續多次偽造保戶楊小
    憶、黃南雄、張家興、楊志雄、張家榮、田美蘭、王萬貫、簡輝風之署押於保單
    貸款借據上，並持偽造之借據向告訴人行使，使之不疑有他，而予以核撥如上述
    借款借據所載之借款金額，之後又再承此偽造私文書之概括犯意，偽造上開保戶
    之署押於保險給付收據上，持向告訴人行使，使之誤信被告已將上開保戶之貸款
    金額交予各保戶，足以生損害於各該被害人及告訴人對於保戶以保單質押借款貸
    與之正確性。因認被告尚犯有前揭之連續侵占及行使偽造文書罪嫌云云。訊據被
    告對於此部分犯罪事實堅決否認，辯稱：伊未侵占這些保戶之繳款，亦無以偽造
    私文書之方法冒上開各保戶名義辦理保單貸款等語。按告訴人之告訴，係以使被
    告受刑事訴追為目的，是其陳述是否與事實相符，仍應調查其他證據以資審認，
    最高法院著有五十二年台上字第一三○○號判例可資參照。然查公訴人所指被告
    涉犯前揭(一)之罪嫌，僅係以告訴人之指訴及被害人之聲明書為據，然據前述告訴
    代理人陳文成對已收取款項之流程說明可推論得知，苟告訴人公司無銷帳紀錄，
    則除非客戶能提出保戶留存聯之送金單或其他繳款證明，否則雖有可能是負責收
    費之營業員將錢侵占入己，然亦有可能是保戶尚未繳款所致，而今上開各保戶均
    無法提出借款清償證明、送金單或貸款收據等物（註：公訴人認被告侵占被害人
    張幸助所繳交之利息共計九百八十八元，但張幸助僅提出四百九十四元之利息單
    據乙紙），僅憑被害人事後之聲明書數紙，實難認為上開保戶有清償貸款、繳交
    保費及貸款利息予被告；另公訴人所指被告涉犯(二)之罪嫌，則僅以告訴人之指訴
    及告訴人所提出之保戶楊小憶、黃南雄、張家興、楊志雄、張家榮、田美蘭、王
    萬貫、簡輝風名義之借據影本為據，然查上開各借據影本上之簽名筆跡均非被告
    筆跡，此經原審於九十年二月六日庭訊時當庭命被告書寫核對甚明，而上開各保
    戶皆未出具聲明書供核對筆跡，經傳亦未到庭，是認告訴人所提出之上開與被告
    筆跡不符之借據，不能採為不利於被告之證據，而依前揭判例見解，在無其他佐
    證之情形下，實不能徒憑告訴人之片面指訴，逕對被告為不利之認定。是依卷內
    事證，並不足以證明被告尚有此二部分之犯行；此外，復查無其他積極證據足以
    證明被告涉此二部分之犯罪，本應就此為被告無罪之諭知，然因公訴人認此二部
    分和前開論罪之二部分，分別有連續犯之裁判上一罪關係，爰不另為無罪之諭知
    ，併此說明。
四、原審因予論科，固非無見，惟查原判決於事實欄附表二記載被告所偽造之署押應
    有二十五枚，然卻於主文及理由欄中僅諭知沒收十一枚之署押，顯有矛盾；又被
    告雖無前科，然其犯罪時間非短，均係乘其業務之便，上下其手，造成眾多保戶
    受害，並嚴重影響告訴人公司信譽，惡性非輕，且案發至今已六年有餘，迄未能
    與告訴人達成民事和解，賠償分文，亦難認有任何和解之誠意；又其於案發後即
    離開公司，不知去向，偵查中屢經傳喚亦未曾到庭，迄八十九年五月二十九日始
    遭原審緝獲到案（原審以其通緝已近四年，居無定所，顯有逃亡之虞，而予以羈
    押），顯見其逃避之心態，並未真心誠意解決問題；況其犯後亦非全然坦承犯行
    ，如何能認其已真心悔過而無再犯之虞，原審疏未斟酌上情，遽予被告緩刑五年
    之諭知，容有未當，檢察官執此指摘原判決不當，求予撤銷改判，即難謂無理由
    ，自應由本院予以撤銷改判。爰審酌被告尚無前科，素行堪稱良好，及其犯罪之
    動機、目的、手段，所侵占及詐欺之金額非微，對告訴人及被害人所造成之損害
    非輕，且至今仍無任何賠償及其犯後態度等一切情況，分別就其所犯上開二罪量
    處如主文第二項所示之刑，並定其應執行之刑，以示懲儆。
五、如附表二所示應沒收之物欄所載之署押二十五枚，係偽造之署押，應依刑法第二
    百十九條之規定，併予宣告沒收。
據上論斷，應依刑事訴訟法第三百六十九條第一項前段、第三百六十四條、第二百九
十九條第一項前段，刑法第五十六條、第二百十六條、第二百十條、第三百三十六條
第二項、第三百三十九條第一項、第五十五條、第五十一條第五款、第二百十九條，
罰金罰鍰提高標準條例第一條前段，判決如主文。
本案經檢察官邱雲昌到庭執行職務。
中      華      民      國      九十一      年    五    月    二十九    日
                                  審判長法官    吳  鴻  章
                                        法官    林  德  盛
                                        法官    張  健  河
右正本證明與原本無異。
檢察官如不服本判決，應於判決送達後十日內向本院提出上訴狀。其未述理由者，
並應於提出上訴狀後十日內向本院補提理由狀(須附繕本)。
                                      書記官    鄧  瑞  雲
中      華      民      國      九十一      年    五    月    二十九    日
附錄本案判決論罪科刑法律條文：
刑法第二百十六條
行使第二百十條至第二百十五條之文書者，依偽造、變造文書或登載不實事項或使登
載不實事項之規定處斷。
刑法第二百十條
偽造、變造私文書，足以生損害於公眾或他人者，處五年以下有期徒刑。
刑法第三百三十六條
對於公務上或因公益所持有之物，犯前條第一項之罪者，處一年以上七年以下有期徒
刑，得併科五千元以下罰金。
對於業務上所持有之物，犯前條第一項之罪者，處六月以上五年以下有期徒刑，得併
科三千元以下罰金。
前二項之未遂犯罰之。
刑法第三百三十九條
意圖為自己或第三人不法之所有，以詐術使人將本人或第三人之物交付者，處五年以
下有期徒刑、拘役或科或併科一千元以下罰金。
以前項方法得財產上不法之利益或使第三人得之者亦同。
前二項之未遂犯罰之。
附表一：
┌──┬───┬─────┬────┬────┬─────┬────┐
│編號│保 戶 │保單號碼  │繳交保費│繳交貸款│交付費日期│備    註│
│    │      │          │金    額│利息金額│（年月日）│        │
├──┼───┼─────┼────┼────┼─────┼────┤
│ １ │張幸助│0000000000│17,344元│   494元│ 83.12.30 │二期保費│
├──┼───┼─────┼────┼────┼─────┼────┤
│ ２ │張滿妹│0000000000│ 6,760元│   無   │ 84.01.27 │        │
├──┼───┼─────┼────┼────┼─────┼────┤
│ ３ │張滿妹│0000000000│ 6,674元│   無   │ 84.01.27 │        │
├──┼───┼─────┼────┼────┼─────┼────┤
│ ４ │蔡宗翰│0000000000│10,698元│   無   │ 84.02.28 │        │
└──┴───┴─────┴────┴────┴─────┴────┘
┌──┬───┬─────┬────┬────┬─────┬────┐
│ ５ │簡輝風│0000000000│13,835元│ 1,856元│ 84.02.28 │        │
├──┼───┼─────┼────┼────┼─────┼────┤
│ ６ │黃泰錦│0000000000│ 4,995元│   無   │ 83.12.30 │        │
├──┼───┼─────┼────┼────┼─────┼────┤
│ ７ │黃泰錦│0000000000│ 2,350元│   無   │ 83.12.30 │        │
├──┼───┼─────┼────┼────┼─────┼────┤
│ ８ │曾德來│0000000000│ 6,523元│   無   │ 83.12.30 │        │
├──┼───┼─────┼────┼────┼─────┼────┤
│ ９ │江玉環│0000000000│14,262元│   無   │ 84.01.27 │        │
├──┼───┼─────┼────┼────┼─────┼────┤
│１０│蔡淑顏│0000000000│77,510元│   無   │ 84.01.27 │        │
├──┼───┼─────┼────┼────┼─────┼────┤
│１１│盧益鎮│0000000000│36,154元│   無   │ 84.02.28 │        │
├──┼───┼─────┼────┼────┼─────┼────┤
│１２│曾德來│0000000000│ 8,510元│   無   │ 84.02.28 │        │
└──┴───┴─────┴────┴────┴─────┴────┘
┌──┬───┬─────┬────┬────┬─────┬────┐
│１３│周賢智│0000000000│ 8,091元│   無   │ 84.02.28 │        │
└──┴───┴─────┴────┴────┴─────┴────┘
附表二：
┌──┬────┬───┬─────┬─────┬────┬──────┐
│編號│犯罪時間│保  戶│保單號碼  │ 詐得金額 │備    註│應沒收之物  │
├──┼────┼───┼─────┼─────┼────┼──────┤
│ １ │82.05.11│曾子修│0000000000│ 28,000元 │保單借款│署押二枚（借│
│    │        │      │          │          │        │據及收據）  │
├──┼────┼───┼─────┼─────┼────┼──────┤
│ ２ │83.01.10│萬正義│0000000000│ 23,000元 │ 同 右  │    無      │
├──┼────┼───┼─────┼─────┼────┼──────┤
│ ３ │83.01.10│萬正義│0000000000│ 28,000元 │ 同 右  │    無      │
├──┼────┼───┼─────┼─────┼────┼──────┤
│ ４ │83.01.13│楊成忠│0000000000│ 24,000元 │ 同 右  │署押二枚（借│
│    │        │      │          │          │        │據及收據）  │
└──┴────┴───┴─────┴─────┴────┴──────┘
┌──┬────┬───┬─────┬─────┬────┬──────┐
│ ５ │83.03.05│張海樹│0000000000│ 90,000元 │ 同 右  │  署押一枚  │
│    │        │      │          │          │        │  （借 據） │
├──┼────┼───┼─────┼─────┼────┼──────┤
│ ６ │83.03.15│萬全欽│0000000000│ 18,000元 │ 同 右  │署押二枚（借│
│    │        │      │          │          │        │據及收據）  │
├──┼────┼───┼─────┼─────┼────┼──────┤
│ ７ │83.03.23│吳菊枝│0000000000│ 13,000元 │ 同 右  │  同    右  │
├──┼────┼───┼─────┼─────┼────┼──────┤
│ ８ │83.03.23│吳菊枝│0000000000│  9,000元 │ 同 右  │  同    右  │
├──┼────┼───┼─────┼─────┼────┼──────┤
│ ９ │83.04.07│萬正忠│0000000000│ 30,000元 │ 同 右  │  同    右  │
├──┼────┼───┼─────┼─────┼────┼──────┤
│１０│83.04.07│萬正忠│0000000000│ 35,000元 │ 同 右  │  同    右  │
├──┼────┼───┼─────┼─────┼────┼──────┤
│１１│83.04.07│萬慧華│0000000000│ 30,000元 │ 同 右  │  同    右  │
└──┴────┴───┴─────┴─────┴────┴──────┘
┌──┬────┬───┬─────┬─────┬────┬──────┐
│１２│83.04.07│萬慧華│0000000000│ 90,000元 │ 同 右  │  同    右  │
├──┼────┼───┼─────┼─────┼────┼──────┤
│１３│83.04.11│黃惠珠│0000000000│ 20,000元 │ 同 右  │  同    右  │
├──┼────┼───┼─────┼─────┼────┼──────┤
│１４│83.05.11│徐士峰│0000000000│ 51,000元 │ 同 右  │     無     │
├──┼────┼───┼─────┼─────┼────┼──────┤
│１５│83.05.14│萬正忠│0000000000│ 17,000元 │ 同 右  │署押二枚（借│
│    │        │      │          │          │        │據及收據）  │
├──┼────┼───┼─────┼─────┼────┼──────┤
│１６│83.07.09│朱麗玲│0000000000│  5,000元 │ 同 右  │     無     │
├──┼────┼───┼─────┼─────┼────┼──────┤
│１７│83.08.30│陳美專│0000000000│115,000元 │ 同 右  │     無     │
├──┼────┼───┼─────┼─────┼────┼──────┤
│１８│84.01.28│陳美專│0000000000│ 50,598元 │保單紅利│署押二枚（申│
│    │        │      │          │          │        │請書及收據）│
└──┴────┴───┴─────┴─────┴────┴──────┘
